臺灣桃園地方法院交通事件裁定　　　　 96年度交聲字第437號
原處分機關　交通部公路總局新竹區監理所桃園監理站
異　議　人　甲○○
　　　　　　　　　　國民
上列異議人即受處分人因違反道路交通管理處罰條例案件，對於
交通部公路總局新竹區監理所桃園監理站民國96年7 月16日桃監
裁字第裁52－DB0000000 號裁決書所為之處分（原舉發通知單案
號：桃園縣政府警察局桃警局交字第DB0000000 號），聲明異議
，本院裁定如下：
    主  文
原處分關於吊扣職業大貨車駕駛執照部分撤銷。
甲○○前項撤銷部分，不罰。
    理  由
一、聲明異議意旨（略以）：異議人於民國九十六年六月二十七
    日晚間騎乘車牌K5X-970 重型機車行經桃園市○○路、民生
    路口，因酒精濃度超過規定及無重型機車駕照，遭警方以異
    議人同時無照駕駛及酒後駕車分別開單舉發，無照駕駛之部
    分為異議人所不否認，並坦然接受處罰，然酒後駕車之部分
    ，經原處分機關裁罰罰鍰新臺幣三萬元，並吊扣異議人大貨
    車駕駛執照十二個月，施以道安講習，異議人乃就吊扣駕駛
    執照部分表示不服，理由如下：(一)異議人當時違規駕駛機車
    ，依道路交通管理處罰條例第三十五條第一項之「吊扣其駕
    駛執照」，不論就法規目的解釋與法規執行面而言，應指違
    規行為時所駕駛交通工具之駕駛執照。(二)現行駕駛執照之核
    發，係區分「機器腳踏車」與「小型車以上車種」兩類，核
    發要件與取得程序等有所不同，應視駕駛人違規駕駛時為何
    類車輛，再以吊扣此類車輛之駕駛執照方式為宜，否則將不
    符平等原則。(三)縱未能依規定「吊扣其駕駛執照」，仍有其
    他處罰規定足達懲治警戒效果。是異議人已因無照駕駛遭罰
    單處罰，加以酒駕行為已以罰鍰論，自無再依法吊扣大貨車
    執照之必要，此吊扣處分部分顯有違法不當，爰具狀聲明異
    議等語。
二、按汽車駕駛人飲用酒類或其他類似物後其吐氣所含酒精濃度
    超過每公升0.25毫克或血液中酒精濃度超過0.05％以上者，
    不得駕車，道路交通安全規則第一百十四條第二款定有明文
    。又汽車駕駛人，駕駛汽車經測試檢定有酒精濃度超過規定
    標準者，處新臺幣一萬五千元以上六萬元以下罰鍰，並當場
    移置保管該汽車及吊扣其駕駛執照一年。原處分機關裁決時
    之道路交通管理處罰條例（下稱本條例）第三十五條第一項
    第一款定有明文。查原處分機關認異議人即受處分人甲○○
    駕駛車號K5X- 970號普通重型機車，於上述異議人不爭執之
    時地，為警攔檢經測試呼氣酒精濃度每公升0.43毫克，舉發
    酒精濃度超過規定標準而仍駕車之違規，依本條例第三十五
    條第一項第一款，處異議人罰鍰新臺幣三萬元。又依職權查
    獲異議人係領有大貨車駕駛執照駕駛上述重型機車，並未考
    領有重型機車駕駛執照，並依本條例第三十五條第一項第一
    款條之規定，吊扣大貨車駕駛執照十二個月。
三、經本院審酌異議意旨及訊據異議人，就無照駕駛部分所受之
    處分並未聲明異議，異議人亦坦承行為時僅領有大貨車駕照
    ，未領有重型機車駕照，並已於應到案日期繳清罰款，是該
    處分合法適當，堪以認定，爰不再審酌，合先敘明。又查異
    議人即違規人對於其酒後駕車之事實並不爭執，且其當時測
    得呼氣酒精濃度達每公升0.43毫克之事實，並有舉發違反道
    路交通管理事件通知單影本、酒精測試單影本各一件附卷可
    證，其違規事實，堪以認定。而異議人對於其中處罰鍰新臺
    幣（以下同）三萬元及施以道安講習之部分，均不爭執，且
    於裁決書作成當日之九十六年七月十六日即繳納三萬元完畢
    ，業據該裁決書載明。本件爭點厥為：原處分機關就異議人
    無照駕駛重型機車之違規行為，處以罰鍰後，因酒後駕駛重
    型機車之違規行為，除處以罰鍰外，依法尚應吊扣駕駛人所
    持有之駕駛執照一年，惟異議人並未領有重型機車駕照，原
    處分機關是否得循監理實務之「慣例」，吊扣異議人所持有
    之職業大貨車駕照？本院認為原處分顯有違法不當，以下分
    述理由：
  (一)實務上就無照而酒後駕駛重型機車違規行為，吊扣汽車駕照
    之依據為本條例第六十八條
    依原處分機關於移送書所載答覆意見，原處分機關係依據本
    條例第三十五條第一項第一款，及交通部九十四年九月十五
    日交路字第0940051433號、八十九年八月三十日交路89字第
    008861號兩件函示（解釋性行政規則）內容，認異議人雖僅
    領有職業大貨車駕駛執照而無考領有重型機車駕駛執照，因
    而仍應吊扣其所領有之職業大貨車駕駛執照一年（十二個月
    ）。惟查本條第三十五條第一項僅規定「吊扣其駕駛執照一
    年」，並未明定其駕駛執照之種類，而原處分機關所援用之
    上述二則函示意旨，亦未說明何以對於無照駕駛重型機車者
    ，得吊扣其職業大貨車駕照之理由。本院以為，關於吊扣、
    吊銷駕駛執照處分執行方式之依據，應係本條例第六十八條
    ，而該條業於九十四年十二月二十八日修正。按修正前本條
    例第六十八條之規定為：「汽車駕駛人因違反本條例及道路
    交通安全規則之規定，受吊扣或吊銷駕駛執照處分時，吊扣
    或吊銷其持有各級車類之駕駛執照」，而九十四年十二月二
    十八日修正後之規定為：「汽車駕駛人，因違反本條例及道
    路交通安全規則之規定，受吊銷駕駛執照處分時，吊銷其持
    有各級車類之駕駛執照」，且於九十五年三月一日施行生效
    。經比較修正前後本條之規定，修正後即現行本條第六十八
    條之規定，已刪除「吊扣或」三字，換言之，本條已無規定
    吊扣駕照之執行方式，而僅諭有「吊銷駕照」之執行方式。
    經查其修正理由僅載：「依原法條文，文中『吊扣或』三字
    刪除」寥寥幾語，究本條之立法目的為何，修正之目的又何
    在，均值探討。
　(二)修正前本條例第六十八條之立法目的
    查有關修正前本條例第六十八條立法意旨，交通部曾於九十
  　三年八月十日以交路字第0930008227號函說明如下：「(一)道
    路交通安全規則第五十三條雖就汽車駕駛執照區分為小型車
    、大貨車、大客車、聯結車、輕型機車及重型機車駕駛執照
    等，並於小型車以上駕駛執照再區分普通及職業部分，惟其
    係為應我我國車輛分類所為之區分，各類駕駛執照應考資格
    雖有一同之經歷需求，但其考驗及格，獲准駕車行駛道路之
    權利則為一致，亦即經處吊扣或吊銷駕駛執照處分時，不論
    是否為取得較高等級車類之駕駛資格者，均無可持較低等級
    車種駕照再駕車行駛於道路之權利。(二)有關違反前述條例相
　　規定致須接受吊扣或吊銷駕駛執照處分者，意謂其違規行為
  　對道路交通秩序之維持及道路交通安全已生較大之影響，故
    前述條例第六十八條規定吊扣或吊銷其持有各級車類之駕駛
    執照，以限制其繼續駕車行駛道路之權利，其係屬駕駛行為
    之限制，並不因所持駕駛執照種類不同而有所差異，故前述
    條例第六十八條所指『吊扣或吊銷其持有各級車類之駕駛執
    照』，除係指前述規則第五十三條分類所指之駕駛執照外，
    亦包括同規則第六十一條所准予駕駛較低級車類之駕駛資格
    。(三)另查道路交通安全規則第六十一條第一項第三款對於申
　　請汽車駕駛執照考驗者之經歷已有明文規定，即擬取得高一
  　級車類駕駛執照者均須領有較低級車類駕駛執照相關期間之
    經歷，方具報考較高一級車類駕駛執照之資格，故有關前述
    規則第六十一條之規定，即係在民眾已具備較低級車類駕駛
    資格後，當其取得高一級車類駕駛資格時，基於一人一照（
    汽車駕駛執照或機車駕駛執照）之原則，其換發較高一級車
    類駕駛執照後，因其具備較低級車類之駕駛資格，故規定准
    其駕駛較低級車類之車輛」等語。換言之，立法者（或主管
    機關）以為，違反本條例相關規定，致須接受「吊扣或吊銷
    」駕照處分者，其違規行為「對道路交通秩序之維持及道路
    交通安全已生較大之影響」，故吊扣或吊銷其持有各級車類
    之駕照，係「屬駕駛行為之限制」，「並不因所持駕駛執照
    種類不同而有所差異」，故所吊扣或吊銷之駕照包括「所准
    予駕駛較低級車類之駕駛資格」。
  (三)修正前本條例第六十八條之規定及實務作法有違比例原則，
    更有侵害人民工作權或人格自由發展權之虞
    依據修正前本條例第六十八條之規定，造成違規者如受有吊
    扣、吊銷駕照處分者，不論其係駕駛何級車類違規，一律吊
    扣、銷其所持有【所有各級車類駕照】。而實務依該條實際
    執行之方式，經訊據證人即原處分機關承辦人乙○○結證稱
    （略以）：「目前作法是採『兩照制』，如果是騎機車酒駕
    ，就吊扣機車駕照，不會吊扣汽車（指小型車以上）駕照，
    只有在當事人未同時持有機車、汽車駕照時，才會吊扣其現
    持有的駕照」等語；證人並指稱此種作法「有法院認為有違
    比例原則，我們對此亦開會討論，但在交通部函示沒有改變
    下，我們還是依照該解釋辦理」等語。換言之，於現行法令
    及實務所准許，持有小型車以上車類駕照者，得駕駛輕型機
    車，如欲駕駛重型機車，須另行考領重型機車駕照之現狀下
    ，如駕駛人合法騎乘輕型機車酒駕違規，如其領有重型機車
    駕照，即吊扣其重型機車駕照，如未領有重型機車駕照，即
    吊扣其自小型車以上之駕照；至持有較高級汽車駕照，駕駛
    較低級汽車酒駕違規者，例如持有職業大貨車駕照，駕駛自
    小客車酒駕違規，則吊扣（銷）其職業大貨車駕照。本院以
    為，一律吊扣、銷各級汽車之處分，固有避免行為人持較高
    級汽車駕照，繼續駕駛較低級汽車之「鑽漏洞」行為，且原
    處分機關執行吊扣係命違規者於特定期日前繳送所持有之駕
    照，執行吊銷即逕行註記，其執行吊扣（銷）之方式對於原
    處分機關簡便有利。惟如此作法，易造成以下明顯不公平之
    現象，且有違比例原則，並有侵害人民工作權或人格自由發
    展權之虞：
    1.實務上區分汽、機車兩類執行之所謂「兩照制」，亦即於
      分別領有（重　型）機車駕照及小型車（以上）駕照者，
      駕駛機車違規，祇吊扣（銷）機車駕照，不及於汽車駕照
      之作法，反之亦然，固然適用於兩種駕照均持有者，尚稱
      合理可行。惟貫徹此種作法，本來在欠缺某車級駕照，而
      無照駕駛該車級者，例如僅領有機車駕照者，無照駕駛小
      型車以上車種違規，應不執行－亦無從執行－吊扣（銷）
      機車駕照處分，而此種行為已依無照駕駛之違規處罰，惟
      監理機關卻仍吊扣（銷）其機車駕照，反之亦然，此為證
      人所不否認在卷。惟查如此作法不僅明顯有違所謂「兩照
      制」原則，且相較於未領有任何車級駕照者，如駕駛機車
      或違規，即無從執行吊扣（銷）駕照處分，而領有小型車
      以上車種駕照者，無照駕駛機車酒駕違規，卻要吊扣（銷
      ）其所持有之小型車以上駕照！反之亦然。亦即，就駕駛
      機車而言，二者均屬「無照駕駛」，何以執行結果，卻有
      天壤之別，其間差別待遇之合理理由何在？未見行政機關
      提出足以令人信服之理由
    2.以本件為例，異議人係駕駛機車酒駕違規，其業受無照駕
      駛之處罰，何以要吊扣其職業大貨車之駕照？駕駛機車之
      違規態樣，與是否仍得駕駛大貨車、聯結車之行為有何必
      然關係？均未見原處分機關說明。而如此作法顯係處罰「
      行為人」，而非處罰「行為」，已有違「處罰行為」原則
      ，且更易落入國家評價人民品格之違憲危機。又如原處分
      機關所執函示之理由，僅係為防止駕駛人持較高級車種駕
      照，繼續駕駛較低級車種之「漏洞」，主管機關首應檢討
      所謂「一人一照」原則是否妥適，何以換發最高級車種時
      ，就不能持有較低級車種？再者，即令維持「一人一照」
      原則，執行吊扣駕照處分之執行方式，可以於駕照上註記
      「不得駕駛特定較低級汽車」之字樣，以明駕駛人係駕駛
      何種車種違規，遭吊扣（銷）何種車種駕照，如此駕駛人
      仍得駕駛其他車種，其侵害人民之方式，顯較一律吊扣（
      銷）所有駕照之作法為輕。換言之，不問駕駛何種等級之
      汽車違規，一律執行吊扣（銷）所有車種駕照之作法，已
      有違比例原則中之「必要性原則」（最小侵害原則）之嫌
      。
    3.最明顯，也是最根本的疑義，正是一律吊扣（銷）各級駕
    　照之規定及作法，嚴重違反（狹義）比例原則。查處以吊
      扣（銷）駕照之違規態樣，不一而足，尤其修正前本條例
      尚有易處吊扣（銷）駕照之規定，造成不論罰鍰數額大小
      ，祇要未繳納罰鍰，即易處吊扣（銷）駕照或行照之處分
      ，一律處以吊扣（銷）各級車類駕照之作法，造成駕自用
      小客車違規者，卻連同職業大貨車或聯結車駕照一併吊扣
    　（銷），以本件為例，無照駕駛機車違規，且已受無照駕
      駛之處罰，卻要吊扣其職業大貨車駕照，造成行為人於一
      年內竟不能再從事職業大貨車之駕駛行為，顯然嚴重侵害
      人民的工作權，行政機關不論為處罰或預防，禁止行為人
      於一年內再駕駛機車之公益目的，卻選擇以侵害行為人工
      作權，此憲法第十五條所保障之基本權利，異議人於一年
      內均無從駕駛大貨車謀生，無異於「剝奪」其一年的工作
      權，此種以「大砲打小鳥」之處分，已有違手段、目的不
      相當之（狹義）比例原則，即便對於非職業駕駛人而言，
      也有侵害其在現今工業社會生活不可或缺的駕車權利，而
      有違其依憲法第二十二條應受保障之人格自由發展權。酒
      駕機車之違規行為，且未造成其他實害結果，竟強制行為
      人負擔如此鉅大的不利益，其違反比例原則之情，已不言
      可喻。
  (四)對「無照駕駛」者處以「吊扣駕照」處分，已超出主管機關
    上述兩則函示闡釋範圍
    依據上述交通部九十三年八月十日以交路字第0930008227號
    函解釋修正前本條例第六十八條規定意旨，認為「經處吊扣
    或吊銷駕駛執照處分時，不論是否為取得較高等級車類之駕
    駛資格者，均無可持較低等級車種駕照再駕車行駛於道路之
    權利」。所以要吊扣或吊銷駕駛人所持有各級車類之駕駛執
    照，係為「限制其繼續駕車行駛道路之權利，其係屬駕駛行
    為之限制，並不因所持駕駛執照種類不同而有所差異」，自
    應包括「所准予駕駛較低級車類之駕駛資格」等語觀之，吊
    扣（銷）駕駛人所持有各級車類之駕駛執照之目的，係在防
    堵駕駛人遭吊扣較低級汽車駕照後，仍得以較高級汽車駕照
    ，繼續駕駛較低級汽車之脫法行為。惟查本件異議人以其所
    持有之職業大貨車駕照，本即不得駕駛重型機車，其也因此
    遭原處分機關另處以無照駕駛之罰鍰處分，是吊扣其職業大
    貨車駕照，仍不能防止其繼續無照駕駛重型機車之駕駛行為
    ，更遑論原處分機關一方面認為異議人「無照駕駛」而處以
    罰鍰，另方面卻又處以「吊扣駕照」之處分，其邏輯體系之
    矛盾。蓋本條例第三十五條第一項第一款所規定「吊扣其駕
    駛執照一年」之處罰前提，自應以領有駕照者為對象，如係
    無照駕駛者，自無從吊扣駕照，原處分機關既認為持有職業
    大貨車駕照，不能駕駛重型機車，而屬無照駕駛行為，對於
    此時酒駕機車之吊扣駕照處分，解釋上自應無照可扣，處罰
    體系始為一貫。本件吊扣異議人之職業大貨車駕照，不僅產
    生如前所述，其處罰反重於未執有任何駕照而無照駕駛機車
    者之不公平現象，且已超出上述行政函示闡釋修正前本條例
    第六十八條之立法目的。
  (五)修正後即現行本條例第六十八條規定，至少已排除「吊銷其
    持有各級車類之駕駛執照」之執行方式
  　本院相信，顯然修正前本條例之規定，有如上諸多不平及缺
    失之處，立法者始提案修正，此項修正不可能僅有文字上之
    意義。本條既刪除「吊扣」二字，而僅餘「吊銷」，依「明
    示其一，排除其他」之法理，修正後本條應係明示排除「吊
    扣駕駛執照處分時，吊扣其持有各級車類之駕駛執照」之規
    定，而僅餘「吊銷駕駛執照處分時，始吊銷其持有各級車類
    之駕駛執照」之規定，而限縮修正前條文之適用範圍。如此
    規定，兼顧重大違規之吊銷處分，駕駛人多係不宜再有駕駛
    行為者，而吊扣處分之違規態樣相對輕微，解釋上不再一律
    執行各級車種駕照之吊扣，使此類駕駛人仍保有駕駛其他車
    種之權利。如此解釋，方不致使本條僅有文字上變動之意義
    ，且方係立法者修法之意旨。為因應本條之修正，行政機關
    應研議更精細之執行作法，例如，於駕照上註記駕駛人因吊
    扣而不得駕駛特定車種（電腦上亦一併列管，以利警察機關
    查證），此類侵害人民較小之方式，現行一律收繳駕照之方
    式，應檢討改進。
  (六)原處分機關所依據之兩則行政函示為修正前之解釋，與修正
    後即現行本條例第六十八條之規定有所牴觸
    即使依修正前之本條例第六十八條，亦無從得出本件得吊扣
    職業大貨車駕照之結論，業如前述(四)所述。本院依據大法官
    釋字第三八號、一三七號、二一六號解釋意旨，本即不受各
    該行政函示見解之拘束，而得依據確信，適用法律。尤有甚
    者，本件原處分係作成於九十六年七月十六日，依據現行本
    條例第六十八條規定，已刪除得「吊扣持有各級車類之駕駛
    執照」之執行方式，上述解釋吊扣處分之各該行政函示更失
    所附麗，而不應作為本件處分之依據，原處分機關援用該等
    函示內容，殊不論實質上即無理由，其形式上即更屬無據。
  (七)綜上所述，依據修正前本條例第六十八之規定，原處分有違
    平等原則、比例原則，而侵害異議人憲法所保障之工作權，
    其處分實質上有違法不當，更遑論依據現行條例第六十八條
    規定，原處分機關更欠缺得吊扣異議人其他各級車類駕照之
    依據，而有違法律保留原則，原處分處以「吊扣職業大貨車
    駕駛執照一年」之部分，不論形式、實質均有違法不當，自
    應撤銷，而此部分因無從處罰，自應諭知此部分不罰。
四、綜上所述，異議人確有於上述時、地無重型機車駕駛執照而
    駕駛重型機車，且其酒精濃度超過規定標準之違規行為，惟
    異議人既無重型機車駕照可供吊扣，原處分竟處以「吊扣職
    業大貨車駕駛執照一年」之處分，有違現行本條例第六十八
    條，且有如前所述違法不當之處，是本件異議有理由，自應
    由本院將原處分此部分撤銷，另諭知適法之不罰處分如主文
    第二項所示，以資適法。
五、爰依道路交通管理處罰條例第八十七條第二項，道路交通案
    件處理辦法第二十條前段，裁定如主文。
中　　華　　民　　國　　96　　年　　12　　月　　31  　日
                      　　　臺灣桃園地方法院交通法庭
                     　　　　　法　官　錢　建　榮
以上正本證明與原本無異。
如不服本裁定，應於裁定送達後5 日內向本院提出抗告狀。
                               書記官　劉  寶  霞
中　　華　　民　　國　　97　　年　　1 　　月　　15　　日
